ACORDAO-COMPLETO-2547135

ACÓRDÃO 1288/2023 ATA 3/2023 - PRIMEIRA CÂMARA

VISTA, relatada e discutida a tomada de contas especial instaurada pela Secretaria Especial do Desenvolvimento Social em desfavor de Reginaldo Brito de Miranda, ex-prefeito do Município de Laranjal do Jari/AP, em razão de não comprovar a regular aplicação dos recursos repassados pela União por meio do Fundo Nacional de Assistência Social, no exercício de 2003, para execução do Programa Agente Jovem,
ACORDAM os Ministros do Tribunal de Contas da União, reunidos em sessão da Primeira Câmara, diante das razões expostas pelo Relator, em: 
9.1. arquivar as contas, sem julgamento de mérito, com fundamento no art. 212 do Regimento Interno/TCU e no art. 11 da Resolução-TCU 344/2022, por ausência de pressupostos para o desenvolvimento válido e regular do processo;
9.2. remeter cópia deste acórdão ao responsável e à Secretaria Especial do Desenvolvimento Social.

Tomada de Contas Especial em razão da não comprovação da regular aplicação dos recursos repassados para execução do Programa Agente Jovem no exercício de 2003.

Primeira Câmara

Município de Laranjal do Jari/AP.

3. Responsável: Reginaldo Brito de Miranda (CPF XXX.877.812-XX).

13.1. Ministros presentes: Benjamin Zymler (na Presidência) e Jorge Oliveira.
13.2. Ministros-Substitutos convocados: Augusto Sherman Cavalcanti (Relator) e Weder de Oliveira.

AUGUSTO SHERMAN

Por registrar as principais ocorrências havidas no andamento do processo até o momento, resumindo os fundamentos das peças acostadas, adoto como parte deste relatório, com os ajustes necessários, a instrução da então secretaria responsável pela análise da demanda (peça 47) , que contou com a anuência do corpo diretivo da unidade (peças 48-49) :
"INTRODUÇÃO
1. Cuidam os autos de tomada de contas especial instaurada pela Secretaria Especial do Desenvolvimento Social, em desfavor de Reginaldo Brito de Miranda (CPF: XXX.877.812-XX) , em razão da não comprovação da regular aplicação dos recursos repassados pela União para execução do Programa Agente Jovem, no exercício de 2003.
HISTÓRICO
2. Em 8/11/2012, com fundamento na IN/TCU 71/2012, alterada pela IN/TCU 76/2016, e DN/TCU 155/2016, o dirigente da Secretaria Especial do Desenvolvimento Social autorizou a instauração da tomada de contas especial (peça 21) . O processo foi registrado no sistema e-TCE com o número 2295/2019.
3. Os recursos repassados pelo Fundo Nacional de Assistência Social a município de Laranjal do Jari - AP, no exercício de 2003, na modalidade fundo a fundo, foram auditados pela Controladoria Geral da União, conforme consignado no Relatório de Fiscalização nº 3, de 15/10/2003 (peça 3) .
4. O fundamento para a instauração da Tomada de Contas Especial, conforme consignado na matriz de responsabilização elaborada pelo tomador de contas, foi a constatação da seguinte irregularidade:
Não comprovação da boa e regular aplicação dos recursos federais repassados à Prefeitura Municipal de Laranjal do Jari - AP, em face da omissão no dever de prestar contas dos valores transferidos, no âmbito do Programa Agente Jovem, no exercício de 2001, cujo prazo encerrou-se em 28/2/2004. Não comprovação da execução do objeto pactuado.
5. O responsável arrolado na fase interna foi devidamente comunicado e, diante da ausência de justificativas suficientes para elidir a irregularidade e da não devolução dos recursos, instaurou-se a tomada de contas especial.
6. No relatório (peça 28) , o tomador de contas concluiu que o prejuízo importaria no valor original de R$ 12.225,00, imputando-se a responsabilidade a Reginaldo Brito de Miranda, Prefeito Municipal, no período de 1/1/2001 a 31/12/2004, na condição de gestor dos recursos.
7. Em 8/12/2020, a Controladoria-Geral da União emitiu o relatório de auditoria (peça 30) , em concordância com o relatório do tomador de contas. O certificado de auditoria e o parecer do dirigente do órgão de controle interno concluíram pela irregularidade das presentes contas (peças 31 e 32) .
8. Em 23/12/2020, o ministro responsável pela área atestou haver tomado conhecimento das conclusões contidas no relatório e certificado de auditoria, bem como do parecer conclusivo do dirigente do órgão de controle interno, manifestando-se pela irregularidade das contas, e determinou o encaminhamento do processo ao Tribunal de Contas da União (peça 33) .
9. Na instrução inicial (peça 37) , analisando-se os documentos nos autos, concluiu-se pela necessidade de realização de citação para a seguinte irregularidade:
9.1. Irregularidade 1: não comprovação da boa e regular aplicação dos recursos federais repassados ao município de Laranjal do Jari/AP, em face da omissão no dever de prestar contas dos valores transferidos no âmbito do Programa Agente Jovem, no exercício de 2003, cujo prazo se encerrou em 28/2/2004.
9.1.1. Evidências da irregularidade: documentos técnicos presentes nas peças 3, 19 e 22.
9.1.2. Normas infringidas: art. 37, caput, c/c o art. 70, parágrafo único, da Constituição da República Federativa do Brasil; art. 93, do Decreto-lei 200/1967; art. 66, do Decreto 93.872/1986.
9.2. Débitos relacionados ao responsável Reginaldo Brito de Miranda (CPF: XXX.877.812-XX) :
	Data de ocorrência
	Valor histórico (R$) 

	11/3/2003
	2.600,00

	2/4/2003
	2.600,00

	5/6/2003
	5.200,00

	4/9/2003
	1.825,00

9.2.1. Cofre credor: Fundo Nacional de Assistência Social.
9.2.2. Responsável: Reginaldo Brito de Miranda (CPF: XXX.877.812-XX) .
9.2.2.1. Conduta: não demonstrar a boa e regular aplicação dos recursos federais recebidos e geridos por meio do instrumento em questão, no exercício de 2003, em face da omissão na prestação de contas, cujo prazo encerrou-se em 28/2/2004.
9.2.2.2. Nexo de causalidade: a conduta descrita impediu o estabelecimento do nexo causal entre as possíveis despesas efetuadas com os recursos recebidos, no âmbito do instrumento em questão, no exercício de 2003.
9.2.2.3. Culpabilidade: não há excludentes de ilicitude, de culpabilidade e de punibilidade; é razoável supor que o responsável tinha consciência da ilicitude de sua conduta; era exigível conduta diversa da praticada, qual seja, desincumbir-se do seu dever por meio da apresentação da prestação de contas no prazo e forma devidos.
10. Encaminhamento: citação.
11. Em cumprimento ao pronunciamento da unidade (peça 39) , foi efetuada citação do responsável, nos moldes adiante:
a) Reginaldo Brito de Miranda - promovida a citação do responsável, conforme delineado adiante:
	Comunicação: Ofício 70795/2021 - Seproc (peça 43) 
Data da Expedição: 12/1/2022
Data da Ciência: 24/1/2022 (peça 44) 
Nome Recebedor: Larissa Miranda
Observação: Ofício enviado para o endereço do responsável, conforme pesquisa na base de dados no sistema da Receita Federal, custodiada pelo TCU.
Fim do prazo para a defesa: 8/2/2022
	
	Comunicação: Ofício 70796/2021 - Seproc (peça 42) 
Data da Expedição: 12/1/2022
Data da Ciência: não houve (Endereço insuficiente) (peça 45) 
Observação: Ofício enviado para o endereço do responsável, conforme pesquisa na base de dados no sistema do Renach, custodiada pelo TCU.

12. Conforme Despacho de Conclusão das Comunicações Processuais (peça 46) , as providências inerentes às comunicações processuais foram concluídas.
13. Transcorrido o prazo regimental, o responsável Reginaldo Brito de Miranda permaneceu silente, devendo ser considerado revel, nos termos do art. 12, § 3º, da Lei 8.443/1992.
ANÁLISE DOS PRESSUPOSTOS DE PROCEDIBILIDADE DA IN/TCU 71/2012
Avaliação de Viabilidade do Exercício do Contraditório e Ampla Defesa
14. Verifica-se que não houve o transcurso de mais de dez anos desde o fato gerador sem que tenha havido a notificação do responsável pela autoridade administrativa federal competente (art. 6º, inciso II, c/c art. 19 da IN/TCU 71/2012, modificada pela IN/TCU 76/2016) , uma vez que o fato gerador da irregularidade sancionada ocorreu em 4/9/2003, e o responsável foi notificado sobre a irregularidade pela autoridade administrativa competente conforme segue:
14.1. Reginaldo Brito de Miranda, por meio do ofício acostado à peça 4, recebido em 25/9/2004, conforme AR (peça 5) .
Valor de Constituição da TCE.
15. Verifica-se, ainda, que o valor atualizado do débito apurado (sem juros) em 1/1/2017 é de R$ 27.038,20, e que apesar de ser inferior ao limite de R$ 100.000,00 constitui TCE em conjunto com o débito 4505/2019, 4385/2019 e 891/2020, do mesmo responsável cuja soma ultrapassa o valor de R$ 100.000,00, na forma estabelecida conforme os arts. 6º, § 1°, e 19 da IN/TCU 71/2012, modificada pela IN/TCU 76/2016.
OUTROS PROCESSOS/DÉBITOS NOS SISTEMAS DO TCU COM OS MESMOS RESPONSÁVEIS
16. Informa-se que foi (ram) encontrado (s) processo (s) no Tribunal com o mesmo responsável:
	Responsável
	Processo

	Reginaldo Brito de Miranda
	Processo 005.058/2001-1 (RL, encerrado) , Processo 011.512/2003-1 (REPR, encerrado) , Processo 016.325/2005-8 (TCE, encerrado) , Processo 008.634/2006-7 (TCE, encerrado) , Processo 006.607/2007-9 (TCE, encerrado) , Processo 024.358/2006-1 (TCE, encerrado) , Processo 008.264/2008-0 (CBEX, encerrado) , Processo 028.723/2007-4 (TCE, encerrado) , Processo 029.174/2010-4 (CBEX, encerrado) , Processo 029.175/2010-0 (CBEX, encerrado) , Processo 022.292/2007-7 (TCE, encerrado) , Processo 017.859/2008-2 (TCE, encerrado) , Processo 019.704/2008-8 (TCE, encerrado) , Processo 017.108/2008-5 (TCE, encerrado) , Processo 017.688/2008-3 (TCE, encerrado) , , Processo 027.416/2010-0 (CBEX, encerrado) , Processo 027.417/2010-7 (CBEX, encerrado) , Processo 008.265/2008-8 (CBEX, encerrado) , Processo 002.961/2010-5 (TCE, encerrado) , Processo 002.821/2009-7 (TCE, encerrado) , Processo 002.812/2009-8 (TCE, encerrado) , Processo 002.817/2009-4 (TCE, encerrado) , Processo 011.125/2010-1 (CBEX, encerrado) , Processo 008.799/2010-5 (CBEX, encerrado) , Processo 000.353/2010-8 (CBEX, encerrado) , Processo 002.042/2009-3 (TCE, encerrado) , Processo 000.352/2010-1 (CBEX, encerrado) , Processo 011.119/2010-1 (CBEX, encerrado) , Processo 002.023/2004-7 (TCE, encerrado) , Processo 032.153/2008-5 (TCE, encerrado) , Processo 011.559/2012-8 (CBEX, encerrado) , Processo 011.560/2012-6 (CBEX, encerrado) , Processo 011.562/2012-9 (CBEX, encerrado) , Processo 028.211/2011-1 (CBEX, encerrado) , Processo 028.212/2011-8 (CBEX, encerrado) , Processo 015.637/2011-5 (CBEX, encerrado) , Processo 015.638/2011-1 (CBEX, encerrado) , Processo 022.915/2013-3 (CBEX, encerrado) , Processo 022.916/2013-0 (CBEX, encerrado) , Processo 011.563/2012-5 (CBEX, encerrado) , Processo 011.564/2012-1 (CBEX, encerrado) , Processo 033.516/2013-8 (TCE, encerrado) , Processo 028.879/2015-5 (CBEX, encerrado) , Processo 028.882/2015-6 (CBEX, encerrado) , Processo 007.987/2013-7 (CBEX, encerrado) , Processo 020.753/2014-4 (CBEX, encerrado) , Processo 020.755/2014-7 (CBEX, encerrado) , Processo 009.232/2013-3 (CBEX, encerrado) , Processo 032.340/2014-1 (CBEX, encerrado) , Processo 005.300/2014-2 (TCE, encerrado) , Processo 047.659/2020-3 (TCE, aberto, TCE instaurada pela Secretaria Especial do Desenvolvimento Social em razão da não comprovação da regular aplicação dos recursos repassados pela União para atendimento ao Serviço de Ação Continuada - SAC/2003) , Processo 047.512/2020-2 (TCE, aberto, TCE instaurada pela Secretaria Especial do Desenvolvimento Social em razão da não comprovação da regular aplicação dos recursos repassados pela União para atendimento ao Agente Jovem 2002) , Processo 047.564/2020-2 (TCE, aberto, TCE instaurada pela Secretaria Especial do Desenvolvimento Social em razão da não comprovação da regular aplicação dos recursos repassados pela União para atendimento ao Programa de Erradicação do Trabalho Infantil - PETI) 

17. A tomada de contas especial está, assim, devidamente constituída e em condição de ser instruída.
EXAME TÉCNICO
Da validade das notificações:
18. Preliminarmente, cumpre tecer breves considerações sobre a forma como são realizadas as comunicações processuais no TCU. A esse respeito, destacam-se o art. 179, do Regimento Interno do TCU (Resolução 155, de 4/12/2002) e o art. 4º, inciso III, § 1º, da Resolução TCU 170, de 30 de junho de 2004, in verbis:
Art. 179. A citação, a audiência ou a notificação, bem como a comunicação de diligência, farse-ão:
I - mediante ciência da parte, efetivada por servidor designado, por meio eletrônico, fac-símile, telegrama ou qualquer outra forma, desde que fique confirmada inequivocamente a entrega da comunicação ao destinatário;
II - mediante carta registrada, com aviso de recebimento que comprove a entrega no endereço do destinatário;
III - por edital publicado no Diário Oficial da União, quando o seu destinatário não for localizado
 (...) 
Art. 3º As comunicações serão dirigidas ao responsável, ou ao interessado, ou ao dirigente de órgão ou entidade, ou ao representante legal ou ao procurador constituído nos autos, com poderes expressos no mandato para esse fim, por meio de:
I - correio eletrônico, fac-símile ou telegrama;
II - servidor designado;
III - carta registrada, com aviso de recebimento;
IV - edital publicado no Diário Oficial da União, quando o seu destinatário não for localizado, nas hipóteses em que seja necessário o exercício de defesa.
Art. 4º. Consideram-se entregues as comunicações:
I - efetivadas conforme disposto nos incisos I e II do artigo anterior, mediante confirmação da ciência do destinatário;
II - realizadas na forma prevista no inciso III do artigo anterior, com o retorno do aviso de recebimento, entregue comprovadamente no endereço do destinatário;
III - na data de publicação do edital no Diário Oficial da União, quando realizadas na forma prevista no inciso IV do artigo anterior.
§ 1º O endereço do destinatário deverá ser previamente confirmado mediante consulta aos sistemas disponíveis ao Tribunal ou a outros meios de informação, a qual deverá ser juntada ao respectivo processo.
 (...) 
19. Bem se vê, portanto, que a validade da citação via postal não depende de que o aviso de recebimento seja assinado pelo próprio destinatário da comunicação, o que dispensa, no caso em tela, a entrega do AR em 'mãos próprias'. A exigência da norma é no sentido de o Tribunal verificar se a correspondência foi entregue no endereço correto, residindo aqui a necessidade de certeza inequívoca.
20. Não é outra a orientação da jurisprudência do TCU, conforme se verifica dos julgados a seguir transcritos:
São válidas as comunicações processuais entregues, mediante carta registrada, no endereço correto do responsável, não havendo necessidade de que o recebimento seja feito por ele próprio (Acórdão 3648/2013-TCU-Segunda Câmara, Relator José Jorge) ;
É prescindível a entrega pessoal das comunicações pelo TCU, razão pela qual não há necessidade de que o aviso de recebimento seja assinado pelo próprio destinatário. Entregandose a correspondência no endereço correto do destinatário, presume-se o recebimento da citação. (Acórdão 1019/2008-TCU-Plenário, Relator Benjamin Zymler) ;
As comunicações do TCU, inclusive as citações, deverão ser realizadas mediante Aviso de Recebimento - AR, via Empresa Brasileira de Correios e Telégrafos, bastando para sua validade que se demonstre que a correspondência foi entregue no endereço correto. (Acórdão 1526/2007-TCU-Plenário, Relator Aroldo Cedraz) .
21. A validade do critério de comunicação processual do TCU foi referendada pelo Supremo Tribunal Federal, nos termos do julgamento do MS-AgR 25.816/DF, por meio do qual se afirmou a desnecessidade da ciência pessoal do interessado, entendendo-se suficiente a comprovação da entrega do 'AR' no endereço do destinatário:
Ementa: agravo regimental. Mandado de segurança. Desnecessidade de intimação pessoal das decisões do tribunal de contas da união. art. 179 do regimento interno do TCU. Intimação do ato impugnado por carta registrada, iniciado o prazo do art. 18 da lei nº 1.533/51 da data constante do aviso de recebimento. Decadência reconhecida. Agravo improvido.
O envio de carta registrada com aviso de recebimento está expressamente enumerado entre os meios de comunicação de que dispõe o Tribunal de Contas da União para proceder às suas intimações.
O inciso II do art. 179 do Regimento Interno do TCU é claro ao exigir apenas a comprovação da entrega no endereço do destinatário, bastando o aviso de recebimento simples.
Da revelia do responsável Reginaldo Brito de Miranda
22. No caso vertente, a citação do responsável (Reginaldo Brito de Miranda) se deu em endereços provenientes de pesquisas de endereços realizadas pelo TCU (vide parágrafos acima) , porquanto, devido ao insucesso de realizar a citação em endereços constantes na base de dados da Receita custodiada pelo TCU, buscou-se a notificação em endereços provenientes das bases de dados públicas custodiadas pelo TCU (TSE e Renach) e das bases de dados do próprio TCU. A entrega dos ofícios citatórios nesses endereços ficou comprovada conforme detalhamento a seguir:
22.1. Reginaldo Brito de Miranda, ofício 70795/2021 - Seproc (peça 43) , origem no sistema da Receita Federal e ofício 70796/2021 - Seproc (peça 42) , origem no sistema do Renach.
23. Nos processos do TCU, a revelia não leva à presunção de que seriam verdadeiras todas as imputações levantadas contra os responsáveis, diferentemente do que ocorre no processo civil, em que a revelia do réu opera a presunção da verdade dos fatos narrados pelo autor (Acórdão 1009/2018-TCU-Plenário, Relator Bruno Dantas; 2369/2013-TCU-Plenário, Relator Benjamin Zymler e 2449/2013-TCU-Plenário, Relator Benjamin Zymler) . Dessa forma, a avaliação da responsabilidade do agente não pode prescindir da prova existente no processo ou para ele carreada.
24. Ao não apresentar sua defesa, o responsável deixou de produzir prova da regular aplicação dos recursos sob sua responsabilidade, em afronta às normas que impõem aos gestores públicos a obrigação legal de, sempre que demandados pelos órgãos de controle, apresentar os documentos que demonstrem a correta utilização das verbas públicas, a exemplo do contido no art. 93 do Decreto-Lei 200/1967: 'Quem quer que utilize dinheiros públicos terá de justificar seu bom e regular emprego na conformidade das leis, regulamentos e normas emanadas das autoridades administrativas competentes.'
25. Mesmo as alegações de defesa não sendo apresentadas, considerando o princípio da verdade real que rege esta Corte, procurou-se buscar, em manifestações do responsável na fase interna desta Tomada de Contas Especial, se havia algum argumento que pudesse ser aproveitado a seu favor.
26. Não foram apresentados argumentos na fase interna que permitissem elidir as irregularidades apontadas.
27. Em se tratando de processo em que a parte interessada não se manifestou acerca das irregularidades imputadas, não há elementos para que se possa efetivamente aferir e reconhecer a ocorrência de boa-fé na conduta do responsável, podendo este Tribunal, desde logo, proferir o julgamento de mérito pela irregularidade das contas, conforme os termos dos §§ 2º e 6º do art. 202 do Regimento Interno do TCU. (Acórdão 2064/2011-TCU-Primeira Câmara (Relator Ubiratan Aguiar) , 6.182/2011-TCU-1ª Câmara (Relator Weber de Oliveira) , 4.072/2010-TCU-1ª Câmara (Relator Valmir Campelo) , 1.189/2009-TCU-1ª Câmara (Relator Marcos Bemquerer) , 731/2008-TCU-Plenário (Relator Aroldo Cedraz) .
28. Dessa forma, o responsável Reginaldo Brito de Miranda deve ser considerado revel, nos termos do art. 12, § 3º, da Lei 8.443/1992, devendo as contas serem julgadas irregulares, condenando-o ao débito apurado.
Prescrição da Pretensão Punitiva
29. Vale ressaltar que a pretensão punitiva do TCU, conforme Acórdão 1441/2016-TCU-Plenário, Relator Benjamin Zymler, que uniformizou a jurisprudência acerca dessa questão, subordina-se ao prazo geral de prescrição indicado no art. 205 do Código Civil, que é de dez anos, contado da data de ocorrência da irregularidade sancionada, nos termos do art. 189 do Código Civil, sendo este prazo interrompido pelo ato que ordenar a citação, a audiência ou a oitiva do responsável.
30. No caso em exame, ocorreu a prescrição, uma vez que a irregularidade sancionada ocorreu em 4/9/2003, e o ato de ordenação da citação ocorreu em 10/12/2021.
CONCLUSÃO
31. Em face da análise promovida na seção 'Exame Técnico', verifica-se que o responsável Reginaldo Brito de Miranda não logrou comprovar a boa e regular aplicação dos recursos, instado a se manifestar, optou pelo silêncio, configurando a revelia, nos termos do § 3º, do art. 12, da Lei 8.443/1992. Ademais, inexistem nos autos elementos que demonstrem a boa-fé do responsável ou a ocorrência de outras excludentes de culpabilidade.
32. Verifica-se também que houve a prescrição da pretensão punitiva, conforme análise já realizada.
33. Tendo em vista que não constam dos autos elementos que permitam reconhecer a boa-fé do responsável, sugere-se que as suas contas sejam julgadas irregulares, nos termos do art. 202, § 6º, do Regimento Interno do TCU, com a imputação do débito atualizado monetariamente e acrescido de juros de mora, nos termos do art. 202, § 1º do Regimento Interno do TCU, descontado o valor eventualmente recolhido.
34. Por fim, como não houve elementos que pudessem modificar o entendimento acerca das irregularidades em apuração, mantém-se a matriz de responsabilização presente na peça 36.
PROPOSTA DE ENCAMINHAMENTO
35. Diante do exposto, submetemos os autos à consideração superior, propondo ao Tribunal:
a) considerar revel o responsável Reginaldo Brito de Miranda (CPF: XXX.877.812-XX) , para todos os efeitos, dando-se prosseguimento ao processo, com fulcro no art. 12, § 3º, da Lei 8.443/1992;
b) julgar irregulares, nos termos dos arts. 1º, inciso I, 16, inciso III, alíneas a e c, da Lei 8.443/1992, c/c os arts. 19 e 23, inciso III, da mesma Lei, as contas do responsável Reginaldo Brito de Miranda (CPF: XXX.877.812-XX) , condenando-o ao pagamento das importâncias a seguir especificadas, atualizadas monetariamente e acrescidas dos juros de mora, calculadas a partir das datas discriminadas até a data da efetiva quitação do débito, fixando-lhe o prazo de quinze dias, para que comprove, perante o Tribunal, o recolhimento das referidas quantias aos cofres do Fundo Nacional de Assistência Social, nos termos do art. 23, inciso III, alínea 'a', da citada lei, c/c o art. 214, inciso III, alínea 'a', do Regimento Interno do TCU.
Débitos relacionados ao responsável Reginaldo Brito de Miranda (CPF: XXX.877.812-XX) :
	Data de ocorrência
	Valor histórico (R$) 

	11/3/2003
	2.600,00

	2/4/2003
	2.600,00

	5/6/2003
	5.200,00

	4/9/2003
	1.825,00

			Valor atualizado do débito (com juros) em 9/3/2022: R$ 69.746,34.
c) autorizar, desde logo, a cobrança judicial das dívidas, caso não atendida a notificação, na forma do disposto no art. 28, inciso II, da Lei 8.443/1992;
d) autorizar também, desde logo, se requerido, com fundamento no art. 26, da Lei 8.443, de 1992, c/c o art. 217, §1º do Regimento Interno do TCU, o parcelamento da (s) dívida (s) em até 36 parcelas, incidindo, sobre cada parcela, corrigida monetariamente, os correspondentes acréscimos legais, fixando-lhe o prazo de quinze dias, a contar do recebimento da notificação, para comprovar, perante o Tribunal, o recolhimento da primeira parcela, e de trinta dias, a contar da parcela anterior, para comprovar os recolhimentos das demais parcelas, devendo incidir, sobre cada valor mensal, atualizado monetariamente, os juros de mora devidos, no caso do débito, na forma prevista na legislação em vigor, alertando o responsável de que a falta de comprovação do recolhimento de qualquer parcela importará o vencimento antecipado do saldo devedor, nos termos do § 2º do art. 217 do Regimento Interno deste Tribunal;
e) enviar cópia do Acórdão a ser prolatado à Procuradoria da República no Estado do Amapá, nos termos do § 3º do art. 16 da Lei 8.443/1992, c/c o § 7º do art. 209 do Regimento Interno do TCU, para adoção das medidas cabíveis; e
f) enviar cópia do Acórdão que vier a ser proferido ao Secretaria Especial do Desenvolvimento Social e ao responsável, para ciência;
g) informar à Procuradoria da República no Estado do Amapá, ao Secretaria Especial do Desenvolvimento Social e ao responsável que a presente deliberação, acompanhada do Relatório e do Voto que a fundamenta, está disponível para a consulta no endereço www.tcu.gov.br/acordaos, além de esclarecer que, caso requerido, o TCU poderá fornecer sem custos as correspondentes cópias, de forma impressa; e
h) informar à Procuradoria da República no Estado do Amapá que, nos termos do parágrafo único do art. 62 da Resolução TCU 259/2014, os procuradores e membros do Ministério Público credenciados nesta Corte podem acessar os presentes autos de forma eletrônica e automática, ressalvados apenas os casos de eventuais peças classificadas como sigilosas, as quais requerem solicitação formal."
2.	O Ministério Público de Contas discordou da proposta de encaminhamento contida na instrução, nos termos do parecer a seguir reproduzido (peça 50) :
"Trata-se de Tomada de Contas Especial (TCE) instaurada pelo Secretaria Especial do Desenvolvimento Social, em desfavor de Reginaldo Brito de Miranda, em razão da não comprovação da regular aplicação dos recursos repassados pela União para execução do Programa Agente Jovem, no exercício de 2003.
2. Os recursos repassados pelo Fundo Nacional de Assistência Social ao município de Laranjal do Jari/AP, no exercício de 2003, na modalidade fundo a fundo, foram auditados pela Controladoria Geral da União, conforme consignado no Relatório de Fiscalização nº 3, de 15/10/2003 (peça 3) .
3. O fundamento para a instauração da TCE foi a constatação da seguinte irregularidade:
Não comprovação da boa e regular aplicação dos recursos federais repassados à Prefeitura Municipal de Laranjal do Jari - AP, em face da omissão no dever de prestar contas dos valores transferidos, no âmbito do Programa Agente Jovem, no exercício de 2003, cujo prazo encerrou-se em 28/2/2004. Não comprovação da execução do objeto pactuado. (peça 47, p. 1) 
4. No relatório (peça 28) , o tomador de contas concluiu que o prejuízo importaria no valor original de R$ 12.225,00, imputando a responsabilidade a Reginaldo Brito de Miranda, prefeito no período de 1/1/2001 a 31/12/2004.
5. Já na fase externa da TCE, a Unidade Técnica do TCU promoveu a citação do ex-prefeito, nos seguintes termos:
a. Irregularidade 1: não comprovação da boa e regular aplicação dos recursos federais repassados ao município, em face da omissão no dever de prestar contas dos valores transferidos no âmbito do Programa Agente Jovem, no exercício de 2003, cujo prazo se encerrou em 28/2/2004.
i. Conduta: não demonstrar a boa e regular aplicação dos recursos federais recebidos e geridos por meio do instrumento em questão, no exercício de 2003, em face da omissão na prestação de contas, cujo prazo encerrou-se em 28/2/2004.
6. Regularmente citado, mediante autorização do titular da Unidade Técnica em 10/12/2021 (peça 39) , o responsável permaneceu silente.
7. Ao final de sua análise, a Unidade Técnica propôs, em síntese (peças 47-49) :
a. considerar revel o responsável;
b. julgar irregulares, nos termos dos arts. 1º, inciso I, 16, inciso III, alíneas 'a' e 'c', da Lei 8.443/1992, c/c os arts. 19 e 23, inciso III, da mesma Lei, as contas do responsável Reginaldo Brito de Miranda, condenando-o ao recolhimento do valor integral repassado ao município, atualizadas monetariamente e acrescidas dos juros de mora, aos cofres do Tesouro Nacional;
c. deixar de aplicar multa ao responsável, em função da incidência da prescrição da pretensão punitiva.
8. Este representante do Ministério Público junto ao Tribunal de Contas da União, com as devidas vênias, diverge da proposta oferecida pela Unidade Técnica, opinando pelo arquivamento dos autos, por falta de pressuposto de desenvolvimento válido e regular do processo.
8. Conforme apontado pela Unidade Técnica, os recursos foram repassados ao município ao longo do exercício de 2003, e a prestação de contas deveria ter sido encaminhada em 2004, ou seja, dezessete anos antes de autorizada a citação do responsável (em 2021, como visto anteriormente neste parecer) , que veio a ser efetivada no ano de 2022  (peça 44) .
9. Cumpre ressaltar que o longo transcurso de tempo entre a ocorrência das irregularidades e a citação dos responsáveis compromete sobremaneira o exercício pleno do direito do contraditório e da ampla defesa. Tanto é assim que o próprio TCU fez constar do artigo 6º, inciso II, da IN 71/2012, a possibilidade de dispensa de instauração de TCE na hipótese de haver 'transcorrido prazo superior a dez anos entre a data provável de ocorrência de dano e a primeira notificação dos responsáveis pela autoridade administrativa competente'.
10. Reforça tal entendimento o lapso temporal de mais de dezesseis anos entre os primeiros questionamentos do Ministério do Desenvolvimento Social e Combate à Fome (peça 4) , solicitando o envio da prestação de contas, e o envio dos autos para julgamento pelo TCU, ocorrido no fim de 2020.
11. De acordo com o relatório do tomador de contas (peça 28, p.2) , a primeira notificação expedida ao responsável visando a regularização da avença ocorreu em 14/10/2004. Não obstante as diversas tentativas de saneamento dos autos, o Ministério da Cidadania somente emitiu o relatório final de débito inferior ao valor mínimo de envio da TCE ao TCU em 1/7/2019 (peça 28) . A Controladoria Geral da União - CGU, por sua vez, conclui o relatório de auditoria em 4/12/2020, com proposta de envio da TCE ao Tribunal (peça 30, p. 2) .
12. Dessa forma, pode-se inferir a existência de dificuldade em se resgatar documentos emitidos há mais de dezessete anos, capazes de evidenciar a regular aplicação dos recursos recebidos, fato que implica efetivo prejuízo ao exercício do contraditório e da ampla defesa neste processo.
13. Diante do exposto, com as devidas vênias, este representante do Ministério Público junto ao Tribunal de Contas da União diverge das propostas convergentes da Secex-TCE (peças 47-49) , sugerindo, alternativamente, arquivar o processo, sem julgamento de mérito, com base no art. 212 do RI/TCU, por ausência de pressupostos de desenvolvimento válido e regular do feito."
É o relatório.

não há.

Procurador Rodrigo Medeiros de Lima.

TOMADA DE CONTAS ESPECIAL. NÃO COMPROVAÇÃO DA REGULAR APLICAÇÃO DE RECUROS DO FUNDO NACIONAL DE ASSISTÊNCIA SOCIAL. CITAÇÃO. REVELIA. COMPROMETIMENTO DO CONTRADITÓRIO E DA AMPLA DEFESA PELO LONGO PERÍODO ENTRE A IRREGULARIDADE E AS MEDIDAS APURATÓRIAS NA FASE INTERNA. PRESCRIÇÃO DA PRETENSÃO PUNITIVA E RESSARCITÓRIA. ARQUIVAMENTO SEM JULGAMENTO DO MÉRITO.

TOMADA DE CONTAS ESPECIAL (TCE)

Unidade de Auditoria Especializada em Tomada de Contas Especial - AudTCE.

Registro, inicialmente, que atuo neste processo em observância ao disposto na Portaria-TCU nº 121, de 27 de julho de 2022.
2.	Trata-se de tomada de contas especial instaurada pela Secretaria Especial do Desenvolvimento Social em desfavor de Reginaldo Brito de Miranda, ex-prefeito do Município de Laranjal do Jari/AP, em razão de não comprovar a regular aplicação dos recursos repassados pela União por meio do Fundo Nacional de Assistência Social, no exercício de 2003, para execução do Programa Agente Jovem.
3.	Na fase interna da TCE, o órgão concedente concluiu pela impugnação do valor total repassado (R$ 12.225,00) , tendo o Controle Interno concordado com esse entendimento. 
4.	No TCU, considerando a existência de outros processos cujo montante dos débitos supera a quantia de R$ 100.000,00, em face das disposições dos arts. 6º, inciso I e § 1º, e 19 da Instrução Normativa-TCU 71/2012, com as modificações dadas pelas Instruções Normativas-TCU 76/2016 e 88/2020, o responsável foi regularmente citado. 
5.	Entretanto, o prazo regimental transcorreu sem que fossem apresentadas alegações de defesa ou efetuado o recolhimento do débito. 
6.	Diante da revelia do ex-prefeito, a unidade instrutora propôs a irregularidade de suas contas, com imputação apenas de débito, tendo em conta a prescrição da pretensão punitiva, nos termos do Acórdão 1441/2016-TCU-Plenário.
7.	O Ministério Público junto ao TCU (MPTCU) discordou dessa proposta e opinou pelo arquivamento dos autos sem julgamento de mérito, por ausência de pressupostos de desenvolvimento válido e regular do processo, na forma do art. 212 do Regimento Interno desta Corte, tendo em vista efetivo prejuízo ao exercício do contraditório e da ampla defesa.
8.	No parecer do Parquet, apontou-se que, embora o responsável tenha sido notificado sobre a irregularidade pela autoridade administrativa competente em outubro/2004, o Ministério da Cidadania somente emitiu o relatório final em 1º/7/2019 (peça 28) , a Controladoria-Geral da União emitiu o relatório de auditoria apenas em dezembro/2020 (peça 30) , e a citação foi autorizada em dezembro/2021 (peça 39) .
9.	Acompanho a proposição do Ministério Público de Contas, adotando os fundamentos de seu parecer como razões de decidir.
10.	Sobre a matéria da prescrição das pretenções punitiva e ressarcitória, destaco o recente julgamento do TC Processo 008.702/2022-5, que resultou no Acórdão 2.285/2022 e na edição da Resolução 344/2022.
11.	A mencionada norma estabelece que a prescrição nos processos de controle externo em curso no Tribunal de Contas da União observará o disposto na Lei 9.873/1999 (art. 1º) e que as pretensões punitiva e de ressarcimento prescrevem em 5 anos (art. 2º) .
12.	Além disso, nos arts. 4º e 5º da resolução, está fixado o modo como será contado o prazo de prescrição e estão definidas as suas causas interruptivas, respectivamente.
13.	Não há dúvidas de que ocorreu prescrição neste caso. O elenco de documentos analisados na fase interna da TCE, conforme o relatório do tomador de contas à peça 28, deixa evidente que o processo ficou paralisado por prazo superior a três anos, sem adoção de providências visando ao ressarcimento do erário (prescrição intercorrente) . 
14.	Acrescento às observações do MPTCU que, após a primeira notificação ao ex-prefeito - efetuada em outubro/2004 - e a revisão do procedimento então em vigor sobre o Serviço de Ação Continuada, em virtude do Parecer Jurídico 59/2007/CJ/MDS, de fevereiro/2007, a análise da situação referente à prestação de contas pelo órgão concedente somente ocorreu em fevereiro/2012 (peça 19) . 
15.	Ademais, o relatório do tomador de contas encontra-se datado de julho/2019, mais de sete anos depois da última notificação ao ex-prefeito, em fevereiro/2012 (peça 20) , prazo maior do que o da prescrição ora adotado (cinco anos) .
16.	Assim, impõe-se o arquivamento dos autos.
17.	Apesar da demora nos procedimentos a cargo do órgão concedente, deixo de determinar qualquer medida com o objetivo de apurar responsabilidade funcional ou reorientar a atuação administrativa, considerando o pequeno valor do débito apurado e o fato de que, por intermédio do Acórdão 4956/2022-TCU-Primeira Câmara (relator o Ministro Jorge Oliveira) , este Tribunal já cientificou a Secretaria Especial do Desenvolvimento Social de que falha semelhante compromete o regular processamento e a correta apreciação de tomadas de contas especiais.
	Ante o exposto, voto por que o Tribunal adote a minuta de acórdão que ora submeto à deliberação deste Colegiado. 
TCU, Sala das Sessões, em tagDataSessao.
AUGUSTO SHERMAN CAVALCANTI
Relator